臺灣高等法院花蓮分院刑事判決　　　　100年度上易字第129號
上　訴　人　臺灣臺東地方法院檢察署檢察官
被　　　告　胡俊敏
上列上訴人因被告詐欺案件，不服臺灣臺東地方法院100年度易
字第235號中華民國100年7月14日第一審判決（起訴案號：臺灣
臺東地方法院檢察署100年度偵字第968號），提起上訴，本院判
決如下：
    主  文
原判決撤銷，發回臺灣臺東地方法院。
    理  由
一、聲請簡易判決處刑意旨略以：被告胡俊敏明知提供金融機構
    帳戶之存摺、印章、金融卡及密碼予他人使用，足以幫助他
    人提領獲取詐欺之犯罪所得，仍基於幫助詐欺之犯意，於民
    國93年11月3日上午9時許，在桃園縣中壢市○○○路附近，
    以新臺幣（下同）2000元之代價，將其於93年11月2日所申
    辦之渣打國際商業銀行股份有限公司埔心分行帳號：000-00
    000000000帳戶之存摺、印章、金融卡及密碼等物，賣與真
    實姓名年籍不詳之男子使用。該真實姓名年籍不詳之男子與
    所屬詐欺集團成員即共同基於意圖為自己不法所有之犯意聯
    絡，於93年11月9日中午12時許，撥打電話向被害人魏清河
    佯稱：「你兒子出車禍，撞到我的車子，肇事逃逸被我們抓
    到，現在已經痛毆他一頓，現在要他賠錢」等語，致被害人
    魏清河陷於錯誤，依指示於同日下午1時許，至花蓮縣瑞穗
    鄉農會臨櫃匯款5萬元至被告胡俊敏上開帳戶，惟因被害人
    魏清河所填帳號（000-00000000000）有誤嗣遭退匯，而詐
    欺未遂。因認被告涉犯刑法第30條第1項、第339條第3項、
    第1項之幫助詐欺取財未遂罪嫌等語（下稱本案）。
二、原審以：
  (一)、查被告前曾基於幫助他人犯罪之不確定故意，於93年12月
      間某2日，在桃園縣平鎮市○○路與中央路交岔路口，均
      以2000元之代價，先後二次將其所分別申辦之中國農民銀
      行新明分行00000000000號帳戶存摺、提款卡；中華郵政
      政股份有限公司桃園成功路郵局開立局號為0000000、帳
      號為253809帳戶之存摺、提款卡等物，連同提款密碼，各
      售予某姓名、年籍不詳自稱「林先生」之成年男子與李雲
      龍，並由其等輾轉交付予詐騙集團，嗣該等詐騙集團成員
      收受上開存摺及提款卡後，即基於意圖為自己不法所有之
      概括犯意，先在e-Bay拍賣網路上刊登廣告佯裝欲販賣「
      粉紅月光256MB11合一USB2.0多功能MP3隨身聽」，俟陳華
      鎰與之聯繫後，即要求陳華鎰先行匯款1,380元，復以陳
      華鎰之轉帳發生問題為由要求陳華鎰至提款機依指示操作
      ，致陳華鎰陷於錯誤，而於94年1月12日匯款41,212元至
      胡俊敏上開帳戶內，詐騙集團詐欺得手。又李雲龍轉交上
      開人頭帳戶後，該詐騙集團又分別向許謝瓊媚、謝枝麗以
      「假貸款、真詐欺」方式，向許謝瓊媚、謝枝麗佯稱需先
      行繳交公證費等費用，使許謝瓊媚、謝枝麗陷於錯誤，而
      依該集團指示分別於93年12月15日14時24分許、94年12月
      2日某時許，各匯款10萬元及3萬元至胡俊敏上揭帳戶內，
      致受有財產上之損害，而被告此部分幫助詐欺取財犯行，
      經臺灣桃園地方法院檢察署（下稱桃園地檢）檢察官偵查
      終結後起訴（偵查案號：94年度偵緝字第1128號），嗣經
      臺灣桃園地方法院（下稱桃園地院）以95年度易字第62號
      刑事判決判處有期徒刑7月確定等情，有前開起訴書、刑
      事判決及臺灣高等法院被告前案紀錄表在卷可參（下稱前
      案）。
  (二)、被告於本案被訴幫助詐欺犯行之犯罪時間，係在93年11月
      3日，與前案幫助詐欺取財罪之出賣帳戶之時間（為93年
      12月間某2日），僅相隔約1月，至多不超過2月，是犯罪
      時間緊接，且同係幫助他人詐欺取財，顯係基於概括犯意
      ，觸犯構成要件相同之罪名，因認本案與前案具有修正前
      刑法第56條連續犯之裁判上一罪關係，乃同一案件，同一
      案件既經前案判決確定，應受既判力效力所及，不經言詞
      辯論，而諭知免訴之判決。
三、經查：
  (一)、本案聲請簡易判決處刑書所載之犯罪事實，犯罪集團之成
      員係於93年11月9日中午12時許，撥打電話向被害人魏清
      河佯稱：「你兒子出車禍，撞到我的車子，肇事逃逸被我
      們抓到，現在已經痛毆他一頓，現在要他賠錢」等語（見
      本案聲請簡易判決處刑書犯罪事實欄第12-14行），已載
      明本件犯罪集團之成員向被害人為具體恐嚇行為之事實，
      再參照被害人魏清河於99年12月20日警詢時陳稱：「…我
      因害怕兒子便會遭受不測，所以便照著電話指示將他要求
      的5萬元賠款匯至該男子指定之銀行帳戶中。」等語（見
      花蓮地檢100年度偵字第1563號卷第6頁反面第4-6行）。
      足見被害人魏清河於接獲犯罪集團之電話後，因害怕兒子
      遭遇不測而有匯款之舉，實已心生畏懼。
  (二)、按恐嚇罪質，非不含有詐欺性，其與詐欺罪之區別，係在
      行為人對於被害人所用之手段，僅使其陷於錯誤者，為詐
      欺，使發生畏懼心者，為恐嚇；倘含有詐欺性之恐嚇取財
      行為，足使人心生畏懼時，自應僅論以高度之恐嚇取財罪
      ，殊無再適用詐欺取財罪之餘地（最高法院28年上字第12
      38號、30年上字第668號判例意旨及84年度臺上字第1993
      號判決意旨參照）。查被害人魏清河於接獲犯罪集團之電
      話後，因此心生畏懼而匯款等情，已如上所述，自難認係
      因陷於錯誤而匯款。是本案被告所為係參與恐嚇取財罪構
      成要件以外之行為，應係犯刑法第30條第1項前段、第346
      條第1項之幫助恐嚇取財罪。至聲請簡易判決處刑書認被
      告係犯幫助詐欺取財罪嫌，尚有誤會，惟因基本社會事實
      同一，並非不得變更起訴法條，或請檢察官當庭更正亦可
      。從而前案係論處被告幫助詐欺取財罪嫌，與本案幫助恐
      嚇取財未遂罪嫌因屬不同罪名，彼此間恐難認有適用刑法
      修正前第56條連續犯規定論以同一案件之餘地。
  (三)、又被告於原審100年7月8日訊問筆錄中陳述：（問：你賣
      得本件渣打銀行【新竹商銀】帳戶後，是否有想過缺錢再
      賣帳戶來花用？）對，我當時的想法就是缺錢花用再來賣
      帳戶等語（見原審100年度東簡字第199號卷第25頁倒數第
      3行-第26頁第1行）。惟參據被告於100年8月2日偵查中供
      稱：「（問：依照資料所示，你於91年開始就已經開始在
      賣提款卡、密碼，為何不一起把可以賣的，一起都賣掉？
      ）最早我是拿別人的身分證去辦銀行帳戶，再把取得的金
      融卡、密碼賣給別人，後來我有在用毒品海洛因，藥癮一
      來，就想要有錢去買毒品，之後就是因為需要錢，就去銀
      行辦帳戶賣給別人，也不是說很刻意，我都是賣了銀行帳
      戶的提款卡、密碼後，拿到錢用了一段時間，沒有錢，才
      又想辦法，再去銀行辦帳戶賣給別人；（問：你一開始有
      無計畫要賣幾個金融帳戶？）我沒有這個計畫。都是臨時
      起意，沒有錢，才想再去賣金融帳戶。」等語（見東檢10
      0年度上字第42號卷第5、6頁），前後供述有所不同，實
      情如何應予釐清，且本案情節與前案相較，本案被告販賣
      銀行帳戶提款卡、密碼之時點（93年11月3日）與前案之
      販賣時點（93年12月某2日）已有相當間隔，所販賣之對
      象亦不同，本案被告之犯意與前案之犯意各別，彼此間顯
      非基於同一概括犯意而為，是否有適用刑法修正前第56條
      連續犯規定論以同一案件之餘地，實有再詳予研求之餘地
      。
四、綜觀原審判決，對於前開第三點所列之事證，未詳予勾稽說
    明，且以前揭第二點各情，遽認本案與前案具有修正前刑法
    第56條連續犯之裁判上一罪關係，屬同一案件，同一案件既
    經前案判決確定，應受既判力效力所及，而諭知免訴之判決
    ，核其論述用法，容有未洽。檢察官提起上訴，以本案與前
    案並非同一案件，指摘原判決不當，為有理由。應由本院將
    原判決撤銷，且為顧及被告審級利益，爰發回原審法院更為
    適當之處理，並不經言詞辯論為之。
據上論斷，應依刑事訴訟法第369條第1項但書、第372條，判決
如主文。
中    華    民    國   100    年    10    月    19    日
                    刑事庭審判長法  官  謝志揚
                                法  官  黃玉清
                                法  官  李水源
以上正本證明與原本無異。
如不服本判決應於收受送達後10日內向本院提出上訴書狀，並應
敘述具體理由；其未敘述上訴理由者，應於上訴期間屆滿後20日
內向本院補提理由書（均須按他造當事人之人數附繕本）。「切
勿逕送上級法院」。告訴人或被害人對於本判決如有不服，請書
具不服之理由狀，請求檢察官上訴者，其上訴期間之計算係以檢
察官收受判決正本之日期為準。
中    華    民    國   100    年    10    月    19    日
                                書記官  陳有信